【裁判字號】    89,易,856
【裁判日期】    900406
【裁判案由】    違反著作權法
【裁判全文】
臺灣嘉義地方法院刑事判決                          八十九年度易字第八五六號
    公  訴  人  臺灣嘉義地方法院檢察署檢察官
    被      告  甲○○
右列被告因違反著作權法案件，經檢察官提起公訴 (八十九年度偵字第四六四０號)
，本院判決如左：
    主  文
甲○○無罪。
    理  由
一、公訴意旨略以：被告甲○○係豐嘉電氣行（設嘉義市○○○路一四０號）負責人
    ，於民國八十八年十二月間，向不詳姓名之外務員購買擅自重製摩那園唱片有限
    公司享有著作權之「不想伊」、「心內話」、「只有你」、「情書園」、「浮心
    印」等五首歌曲（下稱系爭歌曲）之雷射唱片及伴唱機，意圖銷售而陳列於其經
    營之電氣行。迨於八十九年八月一日下午五時三十分許，為警查獲，扣得擅自重
    製之雷射唱片一片、伴唱機及點歌簿一本（下稱系爭物品），因認被告涉犯著作
    權法第九十三條第三款之罪嫌。
二、按犯罪事實應依證據認定之，無證據不得推定其犯罪事實；又不能證明被告犯罪
    者，應諭知無罪之判決；刑事訴訟法第一百五十四條、第三百零一條第一項分別
    定有明文。又犯罪事實之認定，應憑真實之證據，倘證據是否真實尚欠明確，自
    難以擬制推測之方法，為其判斷之基礎；而認定犯罪事實之證據係指足以認定被
    告確有犯罪行為之積極證據而言，該項證據自須適合於被告犯罪事實之認定，始
    得採為斷罪資料，最高法院五十三年著有臺上字第六五六號、二十九年上字第三
    一０五號著有判例可資參照。且刑事訴訟上證明之資料，無論其為直接或間接證
    據，均須達於通常一般之人均不致有所懷疑，而得確信其為真實之程度，始得據
    為有罪之認定，若其關於被告是否犯罪之證明未能達此程度，而有合理懷疑之存
    在，致使無從形成有罪之確信，根據「罪證有疑，利於被告」之證據法則，即不
    得遽為不利被告之認定，亦有最高法院七十六年度臺上字第四九八六號判例可稽
    。
三、公訴意旨認被告涉犯上開罪嫌，係以「右開犯罪事實，業據被告甲○○坦承不諱
    ，核與告訴人之代理人乙○○證述之情節相符，並有上開扣案之物及右揭詞曲著
    作權登記簿謄本五紙（影本）附卷可稽」為論據。訊據被告堅詞否認上開公訴意
    旨所指之犯行，辯稱：伊係供陳有於豐嘉電器行陳列系爭物品之事實，惟伊買受
    時，系爭物品附有廠商出具而由律師擔任法律顧問之保證書，伊並無侵害著作權
    之犯意等語。
四、本院經查：
（一）按著作權第九十二條規定以公開播送方式侵害著作權罪之成立，以行為人具有
      故意為其構成要件，而所謂故意係指行為人主觀上必須對於客觀不法構成要件
      所描述之行為主體、行為客體、行為、行為時之特別情狀、行為結果等，均有
      所認識，始可謂具備認知要素；並需進而具有實現不法構成要件之全部客觀行
      為情狀之決意，始具故意之決意要素，行為人必須兼具上開認知要素及決意要
      素，始可認為具有犯罪之故意，自屬當然。本件被告甲○○係向米笛科技股份
      有限公司（下稱米笛公司）購買系爭物品之事實，有保證書一紙附卷可稽，該
      保證書之末，載有「法律顧問：論衡國際法律事務所（謝樹藝律師）」等語之
      情，亦有上開保證書在卷可考，衡諸經驗及論理法則，一般消費者對於附有保
      證書之商品，多係直覺認定為合法之商品，參以被告僅於豐嘉電器行內陳列伴
      唱機一台之事實，有搜索扣押證明筆錄一件附卷可按，足認被告所辯伊無侵害
      著作權犯意等語，應與常情無違。
（二）次查，扣案伴唱機內錄製有數千首歌曲之事實，業據告訴人及被告分別陳述明
      確，並有點歌本一本扣案足參，據此，法律規範要求伴唱機製造廠商應事先取
      得合法音樂及錄音等著作權之授權，當無疑慮，惟就一般消費者及零售業者而
      言，若謂渠等均應一一查證伴唱機內所錄製之歌曲是否經合法授權，顯非刑事
      法律規範之功能所在；換言之，若認零售業者應一一檢視伴唱機內歌曲之合法
      性，勢將迫使零售業者為避免困擾而不販售伴唱機，影響所及，音樂創作者之
      著作轉作商業使用之管道必將減縮，缺乏經濟利益之支持，創作人之創作意願
      必隨之減低，如此將使著作權法鼓勵、保障創作之目的無法達成，顯非社會之
      福。
（三）系爭物品所錄製之歌曲，其音樂等著作權幾經轉手之事實，業據被告及告訴人
      分別陳述在卷，告訴人固主張被告就系爭歌曲，有侵害其著作權之行為，並提
      出渠享有音樂著作權之歌曲目錄一件附卷（警卷第三十二頁）供核，惟查系爭
      歌曲原為「鄉城公司」擁有音樂著作權之歌曲，又「鄉城公司」係告訴人（摩
      那園公司）前身之事實，業據告訴人代理人丙○○陳明在卷，單以系爭伴唱機
      數千首歌曲之情觀之，本已極難查悉著作財產權人誰屬，再者，其中歌曲音樂
      著作權經讓與轉手後，欲一一查悉個別音樂著作權誰屬，對專業人士而言本屬
      不易，對一般消費者或零售商，猶屬困難，益徵被告辯稱伊無侵害著作權犯意
      等語，尚非無據。
（四）本件著作權爭議，當在著作權人與伴唱機製造商或惡意販售業者之間，對於一
      般零售業者，系爭物品果有侵害告訴人之著作權而應以刑事法律追訴之，其行
      為人當限於製造商及惡意販售業者，就刑事政策而言，並應認告訴人非得以渠
      享有數千首歌曲中少數歌曲之著作權而對一般非惡意之零售業者為刑事追訴，
      附此敘明。
五、綜右所述，足認被告上開所辯尚堪採信。此外，復查無其他積極證據足資證明被
    告有公訴意旨所指之犯行，不能證明被告犯罪，揆諸首開說明，自應為被告無罪
    之諭知。
據上論斷，依刑事訴訟法第三百零一條第一項，判決如主文。
本案經檢察官陳美君到庭執行職務
中      華      民      國    九十      年      四      月      六      日
                                      臺灣嘉義地方法院刑事第三庭
                                          法  官  許兆慶
右正本證明與原本無異。
如不服本判決，應於判決送達後十日內，向本院提出上訴狀。
中      華      民      國    九十      年      四      月      六      日
                                          書記官  洪麗惠


司法院資訊處製作；財團法人民間司法改革基金會備份。
